【裁判字號】    88,訴,1212
【裁判日期】    900117
【裁判案由】    妨害自由等
【裁判全文】
臺灣板橋地方法院刑事判決                        八十八年度訴字第一二一二號
    公  訴  人  臺灣板橋地方法院檢察署檢察官
    被      告  寅○○
                卯○○
                丑○○
                辰○○
    右  一  人
    選任辯護人  沈濟民
    被      告  己○○
右列被告因妨害自由等案件，經檢察官提起公訴（八十七年度偵字第八八三八號），
本院判決如左：
    主  文
寅○○、卯○○、辰○○共同以非法方法剝奪人之行動自由，寅○○處有期徒刑壹年
，卯○○處有期徒刑拾月，辰○○累犯，處有期徒刑壹年貳月。
丑○○、己○○無罪。
    事  實
一、辰○○前因懲治盜匪條例案件，經本院以八十一年少訴字第七十八號判處徒刑三
    年八月確定，甫於民國八十四年十二月十五日因假釋期滿而執行完畢。緣寅○○
    、卯○○因巳○○陸續積欠其二人及其等之母游梅借款及會款計達新臺幣（下同
    ）八百八十七萬元，履經催促仍未償還，竟萌暴力討債之想法，寅○○提供巳○○之資料予丁○○（未經起訴），並由丁○○於探得巳○○將於八十七年四月二
    十三日上午在位於臺北縣新莊市○○路○段二十五號二樓之小歇泡沫紅茶店出現
    後，寅○○、卯○○、丁○○、戊○○（未經起訴）、辰○○及其他不詳年籍之
    數人等共約十人乃基於共同之概括犯意聯絡，於八十七年四月二十三日上午十時
    許前往上址，在泡沫紅茶店內與巳○○談判未果，丁○○所帶同前往不詳姓名之
    人即出手毆打巳○○，致巳○○受有前額部挫傷及撞擊傷，在場之庚○○見狀欲
    行制止，亦遭該等之人毆打，致庚○○受有左眼瘀血腫、左眼臉裂傷、右腕部挫
    傷等傷害。嗣即由戊○○持Ｍ十六步槍指向在場之巳○○及其友人丙○○、子○○、庚○○、壬○○、辛○○等人施加脅迫，強行將上開六人押上汽車，一行共
    十多人乃分乘四、五部汽車前往臺北縣林口鄉山區某處空地，而剝奪該六人之行
    動自由，到達後將巳○○等六人強押下車，由丁○○持前開Ｍ十六步槍喝命該六
    人蹲下不得亂動及說話，否則即予槍殺等語，以此等加害生命之事恐嚇該六人，
    使其等心生畏懼，並致生危害於安全。寅○○、丁○○並將巳○○帶到一邊要求
    還錢，巳○○乃以行動電話撥打予其父乙○○及其姐甲○○籌錢，寅○○、丁○○並分別在電話中要求乙○○、甲○○匯款八百萬元至寅○○於花蓮區中小企業
    銀行00000000000號之帳戶中，否則每小時活埋一人等語，嗣寅○○
    、丁○○又分別撥打數通電話予甲○○、乙○○催促匯款，以此等加害生命之言
    語方式施加脅迫使甲○○、乙○○心生恐懼，並致危害於安全。嗣庚○○表示若
    僅是為了要債應可換個較好的聯絡方式，經寅○○、丁○○等人商議後，一行人
    即又轉往位於臺北縣林口鄉○○路一四三之一號（起訴書誤載為一四二之一號）
    之小吃店用餐，寅○○並打電話要求乙○○將錢送到該處。嗣乙○○報警，於十
    五時三十分許為警在該處查獲寅○○、辰○○、丑○○、己○○（以上二人無罪
    ，詳後述）及遭限制自由之巳○○、庚○○、丙○○、壬○○、辛○○、楊保羅
    ，而丁○○等人則隙逃逸，卯○○則嗣自行到案。
二、案經巳○○、庚○○、丙○○、壬○○、辛○○訴由臺北縣警察局移送臺灣板橋
    地方法院檢察署檢察官偵查起訴。
    理  由
壹、被告寅○○、卯○○、辰○○有罪部分：
一、訊之被告寅○○、卯○○、辰○○對於右揭犯行均矢口否認，被告寅○○、卯○○均辯稱係與告訴人葉淑貴約好在位於臺北縣新莊市○○路○段二十五號二樓之
    小歇泡沫紅茶店見面，案發當日依約到達時，見告訴人巳○○帶了很多人來，乃
    打電話約「葉姓大哥」前往，「葉姓大哥」帶了七、八人到場，在泡沫紅茶店內
    葉姓男子帶來之人與告訴人巳○○、庚○○等人打架，泡沫紅茶店因之趕人，雙
    方乃換地方到林口，途中曾停下來討論去哪裏吃飯及還債的事，告訴人魏淑華也
    有打電話給他父親，其後一行人到林口一家小吃店吃飯，告訴人魏淑華仍繼續與
    其父聯絡，後來警察即到場，並無任何持槍押人或恐嚇情事云云；被告辰○○則
    辯以當日係丁○○約其到上開位於林口之小吃店吃飯，但其到達時未見丁○○在
    場，乃自行留下用餐，未久即為前來之警察逮捕等語。經查：
  (一)右揭犯罪事實，業據告訴人巳○○、壬○○於警訊、偵查及審理中，告訴人庚○○、丙○○、辛○○於偵查及警訊中，及被害人子○○於警訊中指述綦詳，核與
    證人戊○○在本院之證述（參本院八十八年十一月三十日、同年十二月一日訊問
    筆錄）大致相符。而臺北縣政府警察局於八十七年四月二十三日下午十五時三十
    分許，因接獲告訴人巳○○之父乙○○報案指稱其女被人押在林口，而通知臺北
    縣警察局林口分駐所員警前往位於臺北縣林口鄉○○路一四三之一號之小吃店，
    救出遭限制自由之被害人巳○○、庚○○、丙○○、壬○○、辛○○、楊保羅，
    並查獲被告寅○○、辰○○、丑○○、己○○等人，當時尚有其他人逃逸而未獲
    案等情，為被告寅○○、卯○○、辰○○所自承在卷，並有證人即臺北縣警察局
    警員癸○○到結證屬實（參本院八十八年十月十五日訊問筆錄），而被告卯○○
    當時因係在停放於小吃店外之車上睡覺而未同時為警查獲，嗣自行到案等事實，
    亦經被告卯○○供明在卷（參八十九年三月三十一日訊問筆錄及九十年一月三日
    審判筆錄）。
  (二)被告寅○○、卯○○在遭警察獲後移送檢察官訊問時均稱係因「葉姓大哥」表示
    願意代為催討債務，被告寅○○乃提供告訴人巳○○相關之債務資料，「葉姓大
    哥」於八十八年四月二十一日通知被告寅○○謂告訴人巳○○於二十三日會出現
    在新莊市○○路○段附近，乃約集被告寅○○、卯○○等人前往上開泡沫紅茶店
    等語（參偵查卷八十七年四月二十四日訊問筆錄），此與被害人等所稱其六人當
    日係在該泡沫紅茶店談論房屋買賣事宜，而被告等係突然自行出現等情相符。被
    告寅○○嗣雖改稱係與告訴人巳○○於案發前五日以電話主動約其於案發當日在
    該處商討還債事宜云云，被告卯○○則變稱係在案發前二日與告訴人巳○○約好
    至上開地點等語（參本院八十九年三月三十一日訊問筆錄），然其二人所稱與告
    訴人巳○○相約之時間彼此不一致，復又與其等於偵查中之供述完全相左，自難
    認其所述屬實，而應以其等在偵查中所為與告訴人指陳情形較為相符之供述為可
    採。
  (三)又「葉姓大哥」及所帶來之人在上開新莊之泡沫紅茶店內毆打告訴人巳○○、庚○○之事實，業據被告寅○○陳明在卷（參本院八十八年十二月十日訊問筆錄）
    ，而被告丑○○亦陳述其到達該泡沫紅茶店時確有見到有人受傷等語（參本院八
    十九年三月六日、三月三十一日訊問筆錄），此外復有告訴人巳○○、庚○○所
    提出之中山綜合醫院診斷證明書二紙在卷可憑。而被告寅○○、卯○○所稱之「
    葉姓大哥」即為丁○○，此據告訴人巳○○在本院審理中指述甚明（參本院八十
    九年二月十一日訊問筆錄、偵查卷附經告訴人巳○○指認之丁○○相片），並有
    證人戊○○所證述當日係丁○○邀其持槍前往該泡沫紅茶店強押告訴人等至林口
    等語可資佐證（參本院八十八年十一月三十日、十二月一日訊問筆錄），是以告
    訴人巳○○、庚○○係於該泡沫紅茶店內遭丁○○所帶同前往索債之不詳年籍之
    人所毆打之事實，堪予認定。
  (四)證人戊○○在本院審理中明確證稱：「（問：本案發生時你有無參加？）有的，
    我有在八十七年四月間左右，丁○○、辰○○等人一起到林口向人討債。當時是
    丁○○找我去的，當時我有拿一枝Ｍ十六步槍，欠錢的對方有四、五人，其中有
    一人為女的，債主也有與我們一起去，他們詳細欠債情形我不了解，就我所知，
    是欠債的一方不想還錢，所以找了一些人出來談判，所以債主就找丁○○，丁○○再找了我們，我們是在泡沫紅茶店把人押走的，後來到林口餐廳吃飯時，我就
    先行離開。」、「（問：在泡沫紅茶店中有無打人？）我們這方有人動手打人，
    但是是誰我不清楚。」、「‧‧‧把人自泡沫紅茶店押走時，Ｍ十六步槍是我拿
    著押人的，上車後我就把那枝Ｍ十六步槍放在丁○○車上，我再去坐另外一部車
    ，丁○○找我時，就請我帶槍過去了，丁○○說將討七、八百萬元，但是沒有說
    可以分多少。」、「（問：槍在泡沫紅茶店就拿出來了？）是的，我拿出來押人
    ，當時現場都有債主在。」（以上參本院八十八年十一月三十日訊問筆錄）、「
    （問：上次所言實在否？）實在，當時就是把巳○○及另外三、四個男的一起押
    走。」（參本院八十八年十二月一日訊問筆錄），就告訴人遭其與丁○○、被告
    辰○○及在場之債主持槍強行押走之事實供陳甚詳。雖證人丁○○、被告寅○○
    、卯○○、辰○○均否認之，然證人戊○○在本院審理中原係在臺灣高雄監獄高
    雄分監受刑，經本院洽提到院始為證述，其在本院作證之前並未因與本件而受訊
    問，然在本院訊問時就所催討債務之數額、泡沫紅茶店之場合、在店內打告訴人
    之情形、所押之人中僅有一人為女性、持槍押人之情形等，所陳俱與告訴人所為
    之指述大抵相符，苟非真有其事，似難能為如此之詳述，是其證述堪信與事實相
    符。
  (五)被告寅○○、卯○○亦自承與「葉姓大哥」（按應即為丁○○）所帶來之人及被
    害人等自泡沫紅茶店離開後，分乘四、五輛車前往林口，途中曾在路邊停車，被
    告寅○○及「葉姓大哥」有在該處與告訴人巳○○討論債務事宜，後又轉往位於
    臺北縣林口鄉○○路一四三之一號之小吃店用餐，告訴人巳○○亦先後在該二處
    打電話給告訴人巳○○之父乙○○及其姐甲○○籌錢等情（參本院八十九年三月
    三十一日訊問筆錄）。而證人乙○○、甲○○則均證稱確曾分別接獲告訴人巳○○及被告寅○○等人撥來的電話，被告寅○○等在電話中稱告訴人巳○○被他們
    押在林口山頂，要求匯八百萬元至被告寅○○之銀行帳戶中，否則一小時要打死
    一個人，其後又來電要求將錢送到林口交流道，嗣又再電告將錢送到林口海產店
    （按即臺北縣林口鄉○○路一四三之一號之小吃店）等語（參偵查卷八十七年四
    月二十三日警訊筆錄、八十七年五月十四日訊問筆錄、本院八十八年九月十七日
    、八十九年一月二十八日訊問筆錄），堪信被害人等所稱遭被告等持槍押至林口
    山上、以加害生命之事加以恐嚇、後又押往上開林口之小吃店等情屬實。而被害
    人等遭人持Ｍ十六步槍挾持並以加害生命之事出言恫嚇，堪信已使其等心生恐懼
    ，致生危害於安全；另證人乙○○、甲○○等人聽聞被告寅○○電話中之恐嚇言
    詞後，均感害怕，亦經其二人陳述甚明，亦足認被告寅○○、證人丁○○所為之
    恐嚇行為己使證人乙○○、甲○○心生畏懼，並生危害於安全。
  (六)被告辰○○雖以前開情詞置辯，惟其確有參與上開犯行，業據被害人均於警訊中
    、告訴人巳○○在本院審理中堅指不移，而證人戊○○亦證稱被告辰○○確有參
    與其事，己如前述。又在本院八十九年十二月十八日隔離訊問中，被告辰○○陳
    稱：「（問：丁○○打電話叫你吃飯時，你人在何處？）我是在防空演習期間在
    公司接到他的電話，他說他在我們公司附近的鵝肉麵小吃店，叫我過去吃，我等
    演習結束才過去的，但我到餐廳時沒有碰到他，我就自己叫了一碗麵，只吃了二
    口警方就來了。」、「（問：車子是否一直停在那裏？）沒有，後來被我父親開
    回去，是在丁○○案發當天還車沒多久就開回家了‧‧‧那是在我回公司之後去
    麵店之前的事情。」、「（問：你被警察帶走第二天飭回後，有無再去找丁○○
    ？）‧‧‧飭回後第二天我並沒有找過丁○○‧‧‧」等語；然證人丁○○於回
    答本院詢以何時約被告辰○○吃飯之問題時，則稱：「大約中午，我約他大約十
    多分鐘就到達，他是在防空演習前就來了，因為我打電話給辰○○之後，公司有
    人通知我有人送家具到公司，我就離開餐廳回公司，在走回去的路上，正好碰到
    辰○○正要前來，我就叫他先去吃，我就先回公司去處理事情，辰○○可能就先
    去吃了。這是在防空演習之前，後來謝陸逢就被捉了。」、「‧‧‧我是在公司
    電話給辰○○約他吃飯，當時辰○○人在他家裏，我可能是在公司或路上叫他先
    去吃。」、「我回去（按指小吃店）時剛好防空演習進行中，尚未結束‧‧‧」
    、「‧‧‧車子是第二天辰○○跟我要的，他說巳○○指認是他用這部車押走他
    的，所以他要把車要回去，案發當天我並沒有把車子還給他。」等語，二人不論
    就相約之時間、地點、有無見面等情形所述均迥異，自難認所辯屬實。
  (七)綜上所述，被告寅○○、卯○○、辰○○所為前開置辯及證人丁○○所為證述，
    實均屬事後圖卸之詞，不足採信，而被告寅○○、卯○○既委託丁○○代為暴力
    索債，則就丁○○、戊○○等人將使用傷害、恐嚇及妨害自由之索債方式自亦難
    諉為不知，且又親自到場，被告寅○○並有親自以電話恐嚇之行為，足認其等均
    有犯意之聯絡。是以本件事證明確，被告寅○○、卯○○、辰○○犯行均堪予認
    定。
二、核被告寅○○、卯○○、辰○○所為，均係犯刑法第二百七十七條第一項之傷害
    罪、第三百零二條第一項之以非法方法剝奪人之行動自由罪、第三百零五條之恐
    嚇危害安全罪。其等與丁○○、戊○○及其他不詳之數人就上開犯行有犯意之聯
    絡與行為之分擔，為共同正犯。其等傷害告訴人巳○○、庚○○二人，時間緊接
    ，方法相同，所犯又係構成要件相同之罪，顯係基於概括犯意而為之，為連續犯
    ，應依刑法第五十五條之規定論以一罪，並加重其刑。又其等先後數次恐嚇行為
    ，均係基於索討債務之目的接續所為，乃接續犯，為實質一罪之一行為。所犯恐
    嚇危害安全及妨害自由之罪，其恐嚇及妨害自由之對象均為數人，其等以一行為
    觸犯數罪名，為想像競合犯，均應依刑法第五十五條之規定一重處斷。所犯上開
    三罪間，有方法結果之牽連犯關係，應依刑法第五十五條之規定從一重之妨害自
    由罪論處。另被告辰○○前因懲治盜匪條例案件，經本院以八十一年少訴字第七
    十八號判處徒刑三年八月確定，甫於民國八十四年十二月十五日因假釋期滿而執
    行完畢，此有卷附臺灣高等法院檢察署刑案紀錄簡覆表可稽，其於刑之執行完畢
    後五年以內再犯本件最重本刑為有期徒刑以上之罪，為累犯，應依刑法第四十七
    條之規定加重其刑。爰審酌被告寅○○、卯○○、辰○○三人之素行、雖告訴人
    巳○○確有積欠其等龐大債務，然竟不思正常追索方式而以暴力方式為之，犯罪
    動機雖非惡劣，然其使用之妨害自由、傷害、恐嚇等手段實無足取、因此造成之
    危害及犯罪後之態度等一切情狀，分別量處如主文所示之刑，以示儆懲。
貳、被告丑○○、己○○部分：
一、按犯罪事實應依證據認定之，無證據不得推定其犯罪事實，刑事訴訟法第一百五
    十四條定有明文；而告訴人之告訴，係以使被告受刑事訴追為目的，是其陳述是
    否與事實相符，仍應調查其他證據以資審認，五十二年度台上字第一三○○號判
    例亦足資參照。又認定不利於被告之事實，須依積極證據，苟積極證據不足為不
    利於被告事實之認定時，即應為有利於被告之認定，更不必有何有利之證據，而
    犯罪事實之認定，應憑真實之證據，倘證據是否真實尚欠明確，自難以擬制推測
    之方法，為其判斷之基礎，最高法院著有三十年上字第八一六號判例、五十三年
    臺上字第六五六號判例可循。且刑事訴訟上證明之資料，無論其為直接或間接證
    據，均須達於通常一般之人均不致有所懷疑，而得確信其為真實之程度，始得據
    為有罪之認定，若其關於被告是否犯罪之證明未能達此程度，而有合理懷疑之存
    在，致使無從形成有罪之確信，根據「罪證有疑，利於被告」之證據法則，即不
    得遽為不利被告之認定，亦有最高法院七十六年度臺上字第四九八六號判例可稽
    。
二、公訴意旨略以被告寅○○、卯○○、辰○○夥同葉姓大哥、被告丑○○、己○○
    等共同於前揭時地為上開犯行，因認被告丑○○、己○○亦涉有刑法第二百七十
    七條第一項、第三百零二條第一項、第三百零五條之罪嫌。訊之被告丑○○、己○○固坦認案發曾到新莊泡沫紅茶店及林口山頂，並與其餘被告共同為警在上開
    林口小吃店查獲，然均堅詞否認有何犯行，辯以案發當日上午係被告寅○○打電
    話給被告丑○○邀約一起吃飯，被告丑○○又自行電邀被告己○○一同前往，並
    不知寅○○係前往該處催討債務，而其等到達約定之新莊泡沫紅茶店外時，即見
    被告寅○○等人走出來，寅○○即要其等上車去吃飯，其間車子曾在林口路邊停
    車，但伊二人並未下車，之後又到林口之小吃店吃飯，吃飯時伊二人坐一桌而未
    與其他人同桌，其後即遭警逮捕等語。公訴人認被告有上述之犯行，無非係以被
    害人巳○○、庚○○、丙○○、壬○○、辛○○、子○○之指述及卷附診斷證明
    書為其論據，惟查：被告丑○○、己○○就前上開所辯情節，自警訊、偵查及本
    院審理中均始終堅陳一致，於審理中經本院隔離訊問結果，就其二人當日邀約、
    見面、到達現場後之情形等細節所述亦無出入（參本院八十九年三月三十一日訊
    問筆錄），並與被告寅○○所言係為壯膽而臨時邀被告丑○○前來之節相符。而
    被害人固均指述被告丑○○、己○○亦有與被告寅○○、卯○○、辰○○等人共
    同為上開犯行，然並無其他輔助證據可佐上開關於被告丑○○、己○○之指述確
    實無誤，尚難遽認屬實，在別無其他事證可資佐證之情形下，實難以排除被告丑
    ○○、己○○係在不知情之狀況下到場而僅係被動跟隨並未參與前述犯行之可能
    性，揆諸前開說明，基於罪疑唯輕之原則，自應認其二人罪嫌不足，而應為無罪
    之諭知。
據上論斷，應依刑事訴訟法第二百九十九條第一項前段、第三百零一條第一項、刑法
第二十八條、第二百七十七條第一項、第三百零二條第一項、第三百零五條、第五十
五條、第四十七條，罰金罰鍰提高標準條例第一條前段，判決如主文。
本案經檢察官李嘉明到庭執行職務。
中      華      民      國      九十      年      一      月    十七    日
                                  臺灣板橋地方法院刑事第二庭
                                          法  官  楊  博  欽
右正本證明與原本無異。
如不服本判決，應於判決送達後十日內，向本院提出上訴狀。
                                          書記官  韓  毓  寧
中      華      民      國      九十      年      一      月    十七    日
附錄本案論罪科刑法條全文：
中華民國刑法第二百七十七條
    傷害人之身體或健康者，處三年以下有期徒刑、拘役或一千元以下罰金。
    犯前項之罪因而致人於死者，處無期徒刑或七年以上有期徒刑；致重傷者，處三
    年以上十年以下有期徒刑。
中華民國刑法第三百零二條
    私行拘禁或以其他非法方法，剝奪人之行動自由者，處五年以下有期徒刑、拘役
    或三百元以下罰金。
    因而致人於死者，處無期徒刑或七年以上有期徒刑，致重傷者，處三年以上十年
    以下有期徒刑。
    第一項之未遂犯罰之。
中華民國刑法第三百零五條
    以加害生命、身體、自由、名譽、財產之事，恐嚇他人致生危害於安全者，處二
    年以下有期徒刑、拘役或三百元以下罰金。


司法院資訊處製作；財團法人民間司法改革基金會備份。
